臺灣屏東地方法院民事裁定
110年度消債更字第115號
聲  請  人  
即 債務 人  蘇清全  

代  理  人  李淑妃律師
上列當事人因消費者債務清理事件聲請更生，本院裁定如下：
    主  文
聲請人蘇清全自民國111年3月17日中午12時起開始更生程序。
命司法事務官進行本件更生程序。
    理  由
一、按法院開始更生程序之裁定，應載明其年、月、日、時，並
    即時發生效力，消費者債務清理條例（下稱消債條例）第45
    條第1項定有明文。又法院裁定開始更生或清算程序後，得
    命司法事務官進行更生或清算程序，消債條例第16條第1項
    亦定有明文可參。復按債務人不能清償債務或有不能清償之
    虞者，得依本條例所定更生程序或清算程序，清理其債務；
    債務人無擔保或無優先權之本金及利息債務總額未逾新臺幣
    （下同）1,200萬元者，於法院裁定開始清算程序或宣告破
    產前，得向法院聲請更生；本條例所稱消費者，指5年內未
    從事營業活動或從事小規模營業活動之自然人，前項小規模
    營業指營業額平均每月20萬元以下者，消債條例第3條、第4
    2條第1項、第2條第1項、第2項分別規定甚明。再按債務人
    對於金融機構負債務者，在聲請更生或清算前，應向最大債
    權金融機構請求協商債務清償方案，或向其住、居所地之法
    院或鄉、鎮、市、區調解委員會聲請債務清理之調解。債務
    人為前項請求或聲請，應以書面為之，並提出財產及收入狀
    況說明書、債權人及債務人清冊，及按債權人之人數提出繕
    本或影本；協商或調解成立者，債務人不得聲請更生或清算
    ，但因不可歸責於己之事由，致履行有困難者，不在此限，
    消債條例第151條第1項、第2項、第7項亦分別定有明文。而
    前開法律規定之「但因不可歸責於己之事由，致履行有困難
    者，不在此限」，所謂「履行有困難」即係以債務人之收入
    ，扣除自己及依法應受其扶養者所必要生活費用之數額，仍
    不足以清償協商條件所定之數額。其立法意旨係基於債務清
    償方案成立後，應由債務人誠實遵守信用履行協商還款條件
    ，惟於例外情形下發生情事變更，在清償期間收入或收益不
    如預期，致該方案履行困難甚或履行不能，因不可歸責於己
    之事由，始能聲請更生或清算。此規範意旨在避免債務人任
    意毀諾已成立之協商，濫用更生或清算之裁判上債務清理程
    序。蓋以債務清償方案係經當事人行使程序選擇權所為之債
    務清理契約，債務人應受該成立之協議所拘束。債務人既已
    與金融機構協商成立，如認該協商方案履行有其他不適當情
    形，自仍應再循協商途徑謀求解決。所謂不可歸責於己之事
    由並不以債務人「不可預見」為必要，消債條例第151條第7
    項但書規定情形，僅須於法院就更生或清算之聲請為裁判時
    存在即可，不以協商成立後始發生者為限，並與債務人於協
    商時能否預見無關。
二、本件聲請意旨略以：聲請人積欠債務達2,797,621元，有不
    能清償之情事，曾於95年6月間依中華民國銀行公會會員辦
    理消費金融案件無擔保債務協商機制，與最大債權金融機構
    慶豐商業銀行股份有限公司（下稱慶豐銀行）成立債務協商
    ，約定自95年6月起，分80期、年息百分之3.88、每月清償3
    0,076元。然聲請人於協商成立後收入不豐，致無法依約還
    款，嗣於95年11月間經債權人報送毀諾。而聲請人所負無擔
    保或無優先權之本金及利息債務總額未逾1,200萬元，復未
    經法院裁定開始清算程序或宣告破產，爰請求裁定准予更生
    等語。
三、經查：
  ㈠聲請人符合消債條例第151 條第7 項但書「因不可歸責於己
    之事由，致履行顯有重大困難」之規定：
  1.聲請人前開主張，業據提出財產及收入狀況說明書、債權人
    清冊、財團法人金融聯合中心查詢當事人綜合信用報告回覆
    書、勞工保險被保險人投保資料表、全國財產稅總歸戶財產
    查詢清單、108至109年度綜合所得稅各類所得資料清單、戶
    籍謄本及協議書等件為證（見本院卷第17至55、297至301頁
    ），並有相對人遠東國際商業銀行股份有限公司民事陳報狀
    可參（見本院卷第257至259頁），堪信為真實。聲請人既曾
    與各債權金融機構達成債務協商，復因無法負擔協商還款金
    額導致毀諾，而向本院聲請更生，參照首開說明，本院即應
    審酌前開還款協議之條件，是否已無法兼顧聲請人個人生活
    之基本需求，而有「不可歸責於己之事由致履行有困難」之
    情事，資為本件是否准予更生聲請之判斷準據。
  2.關於聲請人於95年11月間毀諾時之實際所得，稅捐機關並無
    保存相關資料，相對人亦未提出。依聲請人提出之勞工保險
    投保資料所示（見本院卷第45至46頁），聲請人於76年11月
　　27日退保勞工保險後即無再次投保之紀錄，可見聲請人並無
    固定之雇主，而有收入不穩定之情。再根據聲請人所提出之
    存摺影本所載（見本院卷第285至293頁），聲請人於95年間
    最後一次入帳係於當年之9月份，其帳戶該月間匯入之總金
    額為15,000元，至其餘11月間毀諾前均再無入賬紀錄。是於
    查無聲請人毀諾時之實際所得之情形下，本院爰以前開數額
    作為聲請人毀諾時之每月收入。而聲請人每月需支付之協商
    款數額30,076元已高於其每月所得，則聲請人如依約繳納協
    商款，顯已無從再支應其日常生活所需，依首開說明，可認
    聲請人毀諾係出於不可歸責於其之事由，故聲請人於毀諾後
    再向本院聲請更生，係於法有據。
  ㈡關於聲請人目前之經濟狀況及有無不能清償債務之虞：
  1.聲請人主張其目前從事臨時之水泥工，每月收入約為11,000
    元，均以現金領取，又因其工作有時是自己去找，有時是朋
    友介紹，故無法找到雇主出具在職證明書等情，業據提出收
    入切結書及前引勞工保險投保資料及所得資料等件為證（見
    本院卷第29頁）。本院審酌聲請人於108年至109年間均未申
    報所得，亦未有雇主為其投保勞工保險，是依現有之卷證資
    料，確實查無聲請人有其他隱藏而未陳報之收入，故堪信聲
    請人所述為真實，爰先以每月11,000元作為計算其償債能力
    之基礎。
　2.按債務人必要生活費用，以最近一年衛生福利部或直轄市政
    府所公告當地區每人每月最低生活費一點二倍定之。受扶養
    者之必要生活費用，準用第一項規定計算基準數額，並依債
    務人依法應負擔扶養義務之比例認定之。消債條例第64條之
    2第1項、第2項定有明文。聲請人個人日常生活必要費用部
    分，審酌聲請人負債之現況，基於社會經濟活動之互賴及誠
    信，該日常生活所需費用，自應節制開支，不得有超越一般
    人最低生活標準之享受，否則反失衡平，本院參酌衛生福利
    部所公告111年度臺灣省每人每月最低生活費用標準之1.2倍
    為17,076元，則聲請人每月最低生活費除有特殊情形並有證
    據證明者外，自宜以前開數額為度，始得認係必要支出。聲
    請人主張其目前每月必要生活費用為10,200元，既低於前開
    數額，應無浮報之虞，即為可採。
　⒊從而，以聲請人目前每月所得扣除其每月必要生活費用後，
    僅餘800元（計算式：11,000元－10,200元＝800元）。雖聲請
    人名下尚有國泰人壽保險股份有限公司之保單（見本院卷第
    295頁），惟前開保單於保險契約條件成就或解約前尚無法
    用以清償債務，且聲請人現積欠之債務至少已達6,541,448
    元，有各相對人陳報狀及前置調解債權明細表在卷足憑（見
    本院卷第85、107至139、151頁）。本院審酌聲請人之債務
    、財產、勞力、收入及必要生活費用支出等情狀，堪認聲請
    人已有不能清償債務之情，而有藉助更生制度調整其與債權
    人間之權利義務關係而重建其經濟生活之必要，自應許聲請
    人得藉由更生程序清理債務。
四、綜上所述，聲請人係一般消費者，並已達不能清償債務之程
    度，其中無擔保或無優先權之本金及利息債務未逾1,200萬
    元，且未經法院裁定開始清算程序或宣告破產，又查無消費
    者債務清理條例第6條第3項、第8條或第46條各款所定駁回
    更生聲請之事由存在，則聲請人聲請更生，係屬有據。本件
    聲請人更生既經准許，並依上開規定命司法事務官進行本件
    更生程序，爰裁定如主文。至聲請人於更生程序開始後，就
    其名下之保單，應於更生程序進行中就是否將保險解約金納
    入更生方案為說明，並提出足以為債權人會議可決或經法院
    認為公允之更生方案以供採擇。而司法事務官於進行本件更
    生程序、協助聲請人提出更生方案時，亦應依聲請人之薪資
    變化、社會常情及現實環境衡量聲請人之償債能力，並酌留
    其生活上應變所需費用，進而協助聲請人擬定允當之更生方
    案，始符消債條例重建債務人經濟生活之立法目的，附此敘
    明。
五、依消債條例第11條第1項、第45條第1項、第16條第1項，裁
    定如主文。
中　　華　　民　　國　　111 　年　　3 　　月　　17　　日
                     民事庭       法　官　潘  快
上為正本係照原本作成
本裁定不得抗告。
中　　華　　民　　國　　111 　年　　3 　　月　　17　　日
　　　                            書記官　鍾嘉芸